【裁判字號】    99,訴,1700
【裁判日期】    991230
【裁判案由】    遷移戶籍等
【裁判全文】
臺灣臺北地方法院民事判決              99年度訴字第1700號
原      告  王會鄂
訴訟代理人  陳麗真律師
被      告  盧菊惠
訴訟代理人  余欽博律師
上列當事人間請求遷移戶籍等事件，本院於民國99年12月10日言
詞辯論終結，判決如下：
    主  文
原告之訴及假執行之聲請均駁回。
訴訟費用由原告負擔。
    事實及理由
一、原告起訴主張：國防部陸軍司令部將門牌號碼台北市○○區
    ○○路1段37號建物（下稱系爭建物）配予原告之父王懋榮
    為眷舍使用，且得換配國民住宅，嗣原告之父亡故，由原告
    之母江碧娥承受系爭建物及輔助購宅權益；至原告之母亡故
    後，該輔助購宅權益由原告承受。然原告於承購「平安新村
    」遷建案丈量系爭建物時，經國防部陸軍司令部通知始得知
    被告未經同意，逕將戶籍遷入系爭建物內，並設獨立戶號A0
    000000號，並占有使用系爭建物，致原告受有無法向國防部
    陸軍司令部承購新建建物之損害，爰依民法第184條第1項、
    第213條第1項規定，請求被告回復原狀，並聲明：(一)被告應
    將戶號A0000000號戶籍自系爭建物遷出。(二)被告應自系爭建
    物遷出。(三)願供擔保請准宣告假執行。
二、被告則以：其於民國60年6月21日以新台幣（下同）27萬元
    向原合法眷戶秦釧購買系爭建物居住，並於61年5月19日設
    籍，此為原告所明知，故被告設籍於系爭建物內係基於合法
    正當權源。又系爭建物分為左右兩部分，有2個各自獨立出
    入口，雖門牌號碼相同，但分屬不同建物，且為兩造各自所
    有。被告居住於系爭建物面臨基隆路1段左側部分，於60年
    間即有門牌，原告所屬系爭建物右側部分則係於99年始編釘
    門牌，顯見原告係為本件訴訟自行編釘或申請戶政機關編釘
    門牌等語，資為抗辯，並聲明：(一)原告之訴及假執行之聲明
    均駁回。(二)如受不利判決，願供擔保請准宣告免為假執行。
三、兩造不爭執之事實：
  (一)原告之父王懋榮為陸軍通信兵上校退役，於42年9月獲國防
    部陸軍司令部核配門牌基隆路1段37號之眷舍居住使用，該
    眷舍坐落之台北市○○區○○段一小段458地號土地，所有
    權人為中華民國，管理人為國防部政治作戰局，現為平安新
    村改建基地，眷舍配住人有權請求國防部陸軍司令部輔助購
    宅，王懋榮去世後，該輔助購宅權益由其配偶江碧娥承受，
    江碧娥業已死亡，該權益則由原告承受。
  (二)被告於60年6月21日以27萬元向秦釧購買系爭建物面臨基隆
    路左側部分，並於61年5月19日遷籍入住迄今。
  (三)系爭建物現區分為二部分，現場有2塊門牌及2處獨立出入口
    ，被告居住於系爭建物面臨基隆路1段左側部分。
四、原告主張被告違法占用系爭建物，被告及其戶籍皆應遷出以
    回復原狀，為被告所否認，並以前揭情詞置辯，茲本件應審
    究之爭點為：原告依民法第184條第1項前段規定，主張被告
    侵害其對國防部陸軍司令部輔助購宅權是否可採？
  (一)按因故意或過失，不法侵害他人之權利者，負損害賠償責任
    。故意以背於善良風俗之方法，加損害於他人者亦同，民法
    第184條第1項定有明文。該條前段所稱之「權利」，是否包
    括債權，雖法無明文，惟以債權屬相對權，存在於當事人間
    ，債權人對於給付標的物或債務人之給付行為並無支配力，
    不具有典型之社會公開性，第三人難以知悉，且同一債務人
    之債權人有時甚多，加害人之責任將因之無限擴大，不符社
    會生活損害合理分配原則，亦涉及債務人意思自由及社會經
    濟生活之競爭，是民法第184條第1項前段所稱之「權利」，
    應作限制解釋，認以不包括「債權」為宜。惟同條項後段所
    規範故意以背於善良風俗之方法加損害於他人者，應負賠償
    責任之規定，則可作為侵害「債權」之規範基礎，以發揮保
    護債權之效能。查原告之父王懋榮為陸軍通信兵上校退役，
    於42年9月獲國防部陸軍司令部核配門牌號碼台北市○○區
    ○○路1段37號眷舍居住使用，該眷舍坐落之台北市○○區
    ○○段一小段458地號土地，所有權人為中華民國，管理人
    為國防部政治作戰局，現為平安新村改建基地，眷舍配住人
    有權請求國防部陸軍司令部輔助購宅，即有請求承購改建後
    國宅之權利，王懋榮去世後，該輔助購宅權益由其配偶江碧
    娥承受，江碧娥業已死亡，該權益則由原告承受等情，已如
    前述，是本件原告主張受侵害之向國防部陸軍司令部輔助購
    宅權益並非固有權利，僅係原告請求國防部陸軍司令部准予
    承購該基地改建後國宅之權利，係屬債權之一，核與民法第
    184條第1項前段所定之「權利」不符，則原告依民法第184
    條第1項前段規定，請求被告自系爭建物遷出及辦理戶籍遷
    出以回復原狀，自屬無據。
  (二)縱認原告主張民法第184條第1項前段之「權利」包括債權，
    惟查，門牌號碼台北市○○區○○路1段37號現為2層樓建物
    ，緊臨基隆路1段，以面臨基隆路1段而言，可區分為二部分
    ，右側部分（前門有3片鐵捲門寬度）係原告之父自42年間
    獲配居住之眷舍部分，左側部分（前門有6面鐵捲門寬度）
    ，則由被告占有使用，二處均編訂有門牌，各有獨立出入口
    等情，有現場照片3幀附卷可稽；又查，被告所占有使用之
    系爭建物左側部分係於60年6月21日以27萬元之代價，向原
    眷戶秦釧買受，於61年5月19日遷移戶籍入住，並辦理房屋
    稅籍登記，有杜賣證書、戶籍謄本及台北市稅捐稽徵處99年
    11 月16日北市稽信義乙字第09932494800號函在卷可佐，質
    之原告亦自承：伊係42年父親獲配居住時，與父母一起搬入
    ，該處原為石棉瓦1層樓建築，於59年改建為2層樓建築，伊
    係居住在前面那段（即面臨基隆路1段右側部分），後段（
    即面臨基隆路1段左側部分）是被告使用，各有各的出入口
    ，伊與家人遷入居住時，後段是秦釧的先生居住，該部分以
    前也是石棉瓦1層建築，後來改建時，伊與家人未改建後段
    部分，也不知是誰改建等語（見99年11月5日言詞辯論筆錄
    ），可知原告及其家人獲配居住系爭建物右側部分前，被告
    占有使用之系爭建物左側部分即由秦釧之配偶占有使用，秦
    釧嗣並以系爭建物左側部分所有權人身分，將之出賣予被告
    ，亦即被告居住使用之系爭建物左側部分，自始係向原所有
    權人秦釧買受，並無侵害原告對其父受配住之眷舍之管理使
    用權。原告固主張：依國防部陸軍司令部函所示，被告占有
    使用之系爭建物左側部分原在原告之父受配住範圍內云云。
    然查，系爭建物係國防部陸軍司令部列管之「誠一基隆路散
    戶」土地範圍，早期為聯勤通信器材庫房，42年9月間核配
    予原告之父王懋榮住用，惟實際面積及範圍未經丈量，固有
    國防部陸軍司令部99年9月20日國陸政眷字第0990004367 號
    函在卷為憑，國防部陸軍司令部既未就原告之父王懋榮受配
    住之眷舍面積、範圍實際加以丈量，而原告之父王懋榮自受
    配住之初即未實際占有使用被告目前所占有之系爭建物左側
    部分，則原告據以該函謂其父受配住之範圍包含被告目前占
    有使用之系爭建物左側部分，已非無疑。參以原告之父王懋
    榮、秦釧等人所受合法配住之基隆路誠一新村眷舍因配合台
    北市○○○○路拓寬，遭拆除部分眷舍，嗣原告之父王懋榮
    及秦釧等人於原地修建騎樓安居，曾報請陸軍總司令部眷管
    處勘查驗收合格，有該處60年4月23日（60）銓四處2180 號
    函存卷可證，顯然秦釧確為合法受配住系爭建物之眷戶無疑
    。被告既係自合法受配住之前手秦釧買受系爭建物左側部分
    並予占有使用，即無何故意或過失不法侵害原告之權利可言
    ，是原告主張被告應依民法第184條第1項前段規定回復原狀
    云云，亦非可採。
五、綜上所述，原告向國防部申請承購新建國宅之權益，至多僅
    為債權，核非屬民法第184條第1項前段所稱之「權利」，且
    被告自前手秦釧受讓占有使用系爭建物左側部分並非故意或
    過失侵害原告之權利。從而，原告依民法第184條第1項前段
    、第213條第1項規定，請求被告將其戶籍自系爭建物遷出及
    自系爭建物遷出，為無理由，應予駁回。原告之訴既經駁回
    ，其假執行之聲請即失所附麗，應併予駁回。
六、本件事證已臻明確，兩造其餘攻擊防禦方法及其他所為之舉
    證，經審酌後認對於本件判斷不生影響，爰不一一論述，併
    此敘明。
七、訴訟費用負擔之依據：民事訴訟法第78條。
中    華    民    國    99    年    12    月    30    日
                  民事第三庭    法  官  賴惠慈
以上正本係照原本作成。
如對本判決上訴，須於判決送達後20日內向本院提出上訴狀。如
委任律師提起上訴者，應一併繳納上訴審裁判費。
中    華    民    國    99    年    12    月    30    日
                                書記官  廖素芳

司法院資訊處製作；財團法人民間司法改革基金會備份。
